最　高　行　政　法　院　判　決
　　　　　　　　　　　　　　　　　　 96年度判字第01377號
上　訴　人　甲○○
被 上訴 人　財政部臺灣省北區國稅局
代　表　人　乙○○
上列當事人間因所得稅法事件，上訴人對於中華民國94年11月30
日臺北高等行政法院94年度訴字第392號判決，提起上訴，本院
判決如下：
    主  文
上訴駁回。
上訴審訴訟費用由上訴人負擔。
    理  由
一、本案之事實經過：
  (一)緣上訴人係楊聯房屋仲介有限公司（下稱楊聯公司）負責人
    ，亦即所得稅法第89條規定之扣繳義務人，於民國（下同）
    87年1月1日至同年12月31日給付薪資所得計新臺幣（下同）
    8,468,329元，未依規定扣繳所得稅款，計短扣繳稅額306,5
    31元，經被上訴人查獲，處1倍之罰鍰306,531元。申請復查
    ，未獲變更，提起訴願，經財政部92年12月19日台財稅字第
    0920068286號訴願決定，以原處分機關未審酌各薪資受領人
    有無配偶、受扶養親屬人數為由，將原處分撤銷，由被上訴
    人另為處分。
  (二)被上訴人重核復查決定，仍維持原處分，上訴人不服復提起
    訴願，訴願決定仍予維持。上訴人猶未甘服，遂循序提起本
    件行政訴訟。
二、上訴人在原審起訴略以：
  (一)綜觀楊聯公司87年度之薪資扣繳計算表，可知除會計陳珮君
    及業務主任曾啟忠為全職雇用領有固定薪資外，餘員工均係
    以非全職方式雇用，並以非固定薪資之獎金方式計算給付，
    非每月固定給與，應歸類於非固定薪資，依薪資所得扣繳辦
    法第6條之規定，非固定薪資均一律按給付額扣取6%，於法
    並無違誤。
  (二)本案被上訴人主張楊聯公司87年度僱用員工性質，均非屬「
    兼職」，惟未提示任何證據，故應係出於臆測，依民法第98
    條、第153條之意旨，楊聯公司與員工之僱用薪資約定之性
    質，究為「兼職」或「非屬兼職」，自應以當事人意思為準
    ，如有爭議，其裁判權責應屬法院，被上訴人本無置喙餘地
    。財政部訴願決定理由「惟薪資金額不固定並非即屬兼職」
    之敘述，即知財政部及被上訴人已越俎代庖，代行法院裁判
    權責，已違反民法第98條、第153條規定，故其決定及原處
    分均應予以撤銷。
  (三)被上訴人未以「全年薪資所得」為基礎計算每月應扣繳稅額
    ，反以「單月薪資所得」計算每月應扣繳稅額，亦有所缺失
    等語，求為判決撤銷訴願決定、復查決定及原處分。
三、被上訴人則以：
  (一)本件原核定以上訴人給付員工之薪資所得，應按各類所得扣
    繳率標準第2條第1款第2目按全月給付總額扣取10%扣繳稅款
    ，其短漏扣繳稅款306,531元，遂依首揭規定處以1倍罰鍰30
    6,531元。上訴人不服，申經復查遭駁回，上訴人仍表不服
    ，提起訴願，經訴願決定將本件原處分(復查決定)撤銷，由
    被上訴人另為處分。
  (二)被上訴人重核時以89年11月15日以北區國稅楊梅資字第9037
    88號函請上訴人於文到10日內提示87年度員工薪資印領清冊
    暨員工薪資所得受領人扶養親屬申請表供核，有上訴人收件
    蓋章之雙掛號郵件收件回執附卷可稽，上訴人逾限未提示前
    述資料，被上訴人遂按各薪資受領人全月薪資數額之10%計
    算應扣取稅款，復減除原按給付額扣取6%扣繳稅款後，核計
    上訴人當年度短漏扣繳稅款306,531元，並依首揭規定處以1
    倍罰鍰306,531元，並非無據，訴願決定亦續予維持。
  (三)上訴人主張人員進用薪資給付計算方式，除會計陳珮君及業
    務主任曾啟忠為全職雇用領有固定薪資外，餘員工均係以非
    全職方式雇用，並以非固定薪資之獎金方式計算給付，非每
    月固定給與，應歸類於非固定薪資云云。與財政部65年2月2
    0日台財稅第31097號函釋規定不合，薪資金額不固定並非即
    屬兼職，薪資金額不固定，可能為兼職，可能為非兼職，經
    再調閱楊聯公司員工87年度綜合所得稅各類所得資料清單，
    系爭短扣繳稅額之薪資所得之受領員工本年度薪資所得主要
    係取自楊聯公司，是其兼職所得之主張，核無足採，原核定
    按全月給付薪資數額計算短漏扣繳稅額並無違誤，請續予維
    持。
  (四)上訴人辯稱楊聯公司與員工之雇用薪資約定之性質，究為「
    兼職」或「非兼職」，自應以當事人 (上訴人與楊聯公司員
    工)意思為準，惟依司法院釋字第537號解釋意旨，上訴人未
    盡協力義務提示足資證明兼職方式雇用之證明資料，所述核
    無足採，併予敘明。
  (五)綜上，本件上訴人未依規定扣繳所得稅款，計短扣繳稅額30
    6,531元，違反所得稅法第114條第1款前段規定，案經被上
    訴人查得，違章事證明確已如前述，原處分按短扣繳稅額30
    6,531元處1倍罰鍰306,531元，並無違誤等詞置辯。
四、原審斟酌全辯論意旨及調查證據後，以：
  (一)本件上訴人係楊聯公司負責人，為所得稅法第89條規定之扣
    繳義務人，於87年1月1日至同年12月31日給付薪資所得計8,
    468,329元，未依規定扣繳所得稅款，計短扣繳稅額306,531
    元，被上訴人爰依所得稅法第114條第1款前段規定，處1倍
    之罰鍰306,531元。上訴人則表不服，主張除會計陳珮君及
    業務主任曾啟忠外之員工所領係「兼職薪資」云云。是本件
    應審究者厥為系爭8,468,329元，係屬「薪資所得」，或為
    「兼職薪資」？
  (二)按「薪資所得扣繳辦法第6條後段規定，薪資受領人兼職薪
    資所得一律扣取6%。所稱『兼職薪資』係指薪資受領人在本
    機構以外，尚兼任其他機構職位工作而取得之薪資而言；至
    兼任本機構內之其他職務取得之薪資，應合併計算扣繳稅款
    。」為財政部65年2月20日台財稅第31097號函之見解，該函
    釋乃係主管機關就所屬機關因執行所得稅法第88條第2款之
    規定發生疑義，以主管機關之地位為符合法規原意之釋示，
    與上開法律規定之立法意旨相符，自得予以援用。是以非固
    定薪資，是否屬薪資所得扣繳辦法第6條後段規定，薪資受
    領人兼職薪資所得，端視兼任其他機構職位工作而取得之薪
    資而言；若並非兼任其他機構職位而取得，雖薪資未固定，
    仍應依所得稅法第114條第1款前段規定扣繳之。
  (三)揆諸上訴人所提供楊聯公司87年度薪資扣繳計算表，除陳珮
    君及曾啟忠就其薪資所得編列為固定薪資外，其餘甘文民等
    23位員工均係編定為非固定薪資；然查上開甘文民等23位員
    工所短扣繳稅額之薪資所得，均係取自楊聯公司而非兼職所
    得，又屬按月給付性質；從而，原處分按薪資所得扣繳辦法
    第4條規定核計上訴人當年度短漏扣繳稅額306,531元，並依
    所得稅法第114條第1款前段規定，按應扣未扣或短扣之稅款
    處1倍之罰鍰306,531元，依法自無不合。
  (四)按「人民違反法律上之義務而應受行政罰之行為，法律無特
    別規定時，雖不以出於故意為必要，仍須以過失為其責任條
    件。‧‧。」為司法院釋字第275號解釋意旨。查上訴人既
    為楊聯公司負責人，為所得稅法第89條規定之扣繳義務人，
    對於甘文民等23位員工87年度在楊聯公司之所得，即負有應
    依所得稅法第88條規定之扣繳率扣取稅款，並依第92條規定
    繳納之義務；上訴人對於上開扣繳義務而未予以扣繳，自應
    有應注意能注意而不注意之過失，且亦不因不知法律規定而
    免罰；是上訴人主張本件其既無故意，又無過失，應予以免
    罰，尚難可採。從而駁回上訴人在原審之訴。
五、上訴人上訴意旨略以：
  (一)本案被上訴人裁罰金額為306,531元，然依財政部頒「稅務
    違章案件裁罰金額或倍數參考表」之規定罰鍰係計至百元為
    止，裁罰金額不符規定，多計31元罰鍰，原判決未予糾正，
    有廢棄重行審酌之必要。
  (二)被上訴人主張本案重核時以89年11月15日以北區國稅楊梅資
    字第903788號函請上訴人於文到10內提示87年度員工薪資印
    領清冊暨員工所得受領人扶養親屬申請表供核乙事。惟查財
    政部92年12月19日始以台財稅字第0920068286號訴願決定，
    決定「原處分撤銷，由原處分機關另為處分」。被上訴人如
    何能於89年11月15日預知財政部92年12月19日之訴願決定內
    容，本項主張顯然有假。原判決不察，顯有違法。
  (三)上訴人之楊聯公司已於88年度歇業，所雇兼職人員已星散失
    聯，故上訴人無法主張依員工薪資所得受領人扶養親屬申請
    表，另行核算應行扣繳稅額。
  (四)被上訴人已具備核算扣繳稅額足夠資料，復又以協力義務為
    由惡意要求上訴人提供核算扣繳稅額資料，否則即以無配偶
    及扶養親屬為基礎計算短漏扣繳稅額，實有失公平且欺凌弱
    勢百姓，原審竟未予糾正並採為判決依據，有違社會公平正
    義等語，求為廢棄原判決。
六、本院按：
  (一)本件上訴涉及法律適用爭議，其事實經過及在本院上訴審之
    法律爭點，則可簡述如下：
    1.兩造所不爭執之客觀事實經過：
      (1)上訴人於87年間擔任楊聯公司之負責人，依所得稅法第
        88條第1項第2款之規定，就楊聯公司在當年度內給付予
        員工之薪資，有扣繳義務。
      (2)87年間整年度內上訴人曾支付共計8,468,329元予其所
        屬之多數員工，除了上訴人自認為「全職」員工之薪資
        ，是按一般扣繳率扣繳外，其他員工之薪資所對應之扣
        繳金額，上訴人是按行為時「薪資所得扣繳辦法」第6
        條後段之規定，依「兼職所得」之標準，扣取其中6%交
        予稅捐機關。
    2.在上開事實基礎下之法律爭點：
      (1)被上訴人則認為，上訴人自認為「兼職所得」之薪資，
        實際上一般薪資所得，應依較高之扣繳比例扣繳。因此
        認定上訴人短扣繳稅額306,531元。而依所得稅法第114
        條第1款之規定，對之課處1倍之罰鍰，計306,531元。
      (2)上訴人在第一審訴訟中，則就「兼職所得」之定義為爭
        執，主張：「其支付予各該員工之薪資，每人每月之給
        付金額變異程度極大，領取該等薪資之員工，顯然不是
        以在楊聯公司從事之工作為其本職，故符合兼職所得之
        定義」。
      (3)原判決則引用財政部65年2月20日台財稅第31097號函釋
        ，並採信被上訴人之主張，而認上訴人主張之上開「兼
        職所得」，實質上均屬一般薪資所得。而認上訴人確有
        短扣之違章事實存在，且在主觀上有過失，而應負過失
        違章責任，而維持被上訴人所為之裁罰處分。
      (4)上訴意旨，已不再就客觀違章事實（即「上開由楊聯公
        司給付予員工之薪資是否為兼職所得」）為爭議。而針
        對主觀歸責原則及裁罰法律效果部分，提出以下之上訴
        理由：
        在計算扣繳金額，依法得由受領薪資之第三人申報受
          其扶養之配偶或親屬人數，而依申報後之金額決定扣
          繳金額。現被上訴人對此「得減輕上訴人扣繳金額」
          之原因事實不予斟酌，其理由不外是「曾通知上訴人
          申報，但上訴人沒有訊問受領薪資之第三人後，再將
          查詢結果向被上訴人申報，故被上訴人依一般標準計
          算其應扣繳金額，自無錯誤」。但是上訴人沒有被通
          知申報，而事後要求其提供，因為楊聯公司已解散，
          上訴人客觀上已難以履行此等申報之協力義務。另外
          被上訴人手中握有完整之核算扣繳資料，反而要求上
          訴人履行協力義務，顯然是欺凌弱勢百姓，有違公平
          原則。
        另外就裁罰法律效果部分，則主張本件裁罰處分，居
          然沒有依財政部頒「稅務違章案件裁罰金額或倍數參
          考表」之「使用需知」前言五所載，計至百元為止，
          以致罰金額多計31元罰鍰，亦有違法。
  (二)經查：
    1.在此首應指明，雖然本件上訴意旨已不再爭執「兼職所得
      」認定之法律爭議。但因為其既係就全部案件提起上訴，
      本院仍須對原判決之判斷是否妥適為說明。而基於下述理
      由，應認原判決此部分之判斷，其判斷結論尚無錯誤，但
      欠缺判斷理由之說明，由本院在此補充之：
      (1)按「兼職所得」之用語，表示領取該所得者必然另有對
        應之「本職」存在。並有「本職所得」發生。
      (2)而當扣繳義務人主張：「其所屬營利事業或組織發給第
        三人之薪資所得屬兼職所得」時，因為可以降低其應扣
        繳之金額，自應由其對此「待證事實」負擔客觀證明責
        任，意即其必須證明向其所屬營利事業領取薪資所得者
        ，另有本職存在。
      (3)但上訴人在本案中始終無法證明上開「待證事實」為真
        正，則原判決認定該等薪資所得非屬「兼職所得」，尚
        無違誤。
    2.其次有關「在本案中，要求上訴人履行扣繳義務時，其義
      務內容對上訴人而言，是否過於嚴苛」一節，本院則認為
      ：
      (1)扣繳制度之精神是「就源扣繳」，要在收入流向受領人
        之第一時間點，即將部分收入從中「截流」下來，送至
        國庫，往後再多退少補。因此薪資所得之扣繳義務人，
        事前即須就每一受領薪資員工所應扣繳之金額比例，預
        為調查。不能等到收到稅捐機關之通知後，再向每一員
        工查詢。因為如果容許此等做法，則「就源扣繳」之精
        神即難以維持。難道要等到查清楚以後再行扣繳嗎﹖從
        此觀之，即可知上訴人要求事先通知之主張，顯不可採
        。
      (2)再從上開法理延伸而出，即知上訴人主張：「因為楊聯
        公司已解散，其客觀上難以履行此等調查及申報之協力
        義務」云云，亦屬無據。
      (3)此外國家稅捐機關即使掌握眾多之財稅申報資料，但每
        一納稅義務人打算扶養那些人，仍然無法於既有財稅資
        料中予以全面掌握，仍須在扣繳之際予以調查。何況此
        等調查對扣繳義務人而言，因為其僅須盡到形式調查義
        務即可，不須進一步查證「申報者申報內容」之真實性
        ，將此等調查義務課予扣繳義務人，並不會對扣繳義務
        人構成過分沈重之負擔，也不致違反公平原則。
      (4)是以上訴人此項爭點範圍內之各項主張，均非可採。
    3.最後有關裁罰金額是否應計至百元之部分，實則在本案中
      ，依所得稅法第114條第1款規定對上訴人所為之裁罰，基
      本上是羈束處分，而非裁量處分。其違章裁罰金額固定為
      一倍，而非一倍「以下」（或者如其他有上、下限之處罰
      規定），被上訴人沒有裁量之空間。因此並無「稅務違章
      案件裁罰金額或倍數參考表」之「使用需知」前言五之適
      用，上訴人對此實有誤解。
  (三)綜上所述，原判決維持被上訴人之裁罰處分，而駁回上訴人
    在原審之起訴，其最終結論尚無違誤。上訴論旨指摘原判決
    違誤，求予廢棄，其各項主張內容，依上所述，均難認有理
    由，應予駁回。
據上論結，本件上訴為無理由，爰依行政訴訟法第255條第1項、
第98條第3項前段，判決如主文。
中　　華　　民　　國　　96　　年　　8　　 月　　2　　 日
                  第二庭審判長法  官　鄭　淑　貞
                              法  官  黃　合　文
                              法  官　吳　明　鴻
                              法  官　鄭　小　康
                              法  官　帥　嘉　寶
以  上  正  本  證  明  與  原  本  無  異
中　　華　　民　　國　　96　　年　　8　　 月　　2　　 日
　　　　　　　　　　　　　　　書記官　莊　俊　亨
